【裁判字號】    89,上更(一),336
【裁判日期】    891129
【裁判案由】    貪污治罪條例
【裁判全文】
臺灣高等法院高雄分院刑事判決          八十九年度上更(一)字第三三六號
    上  訴  人
    即  被  告  丙○○
    選任辯護人  馮乙雄
右上訴人因貪污治罪條例案件，不服臺灣屏東地方法院八十九年度訴字第九七號中華
民國八十九年三月二十三日第一審判決（起訴案號：臺灣屏東地方法院檢察署八十八
年度偵字第六三六０號），提起上訴，判決後，經最高法院發回更審，本院判決如左
：
      主      文
原判決撤銷。
丙○○依據法令從事公務之人員，對於職務上之行為，收受賄賂，處有期徒刑年，
褫奪公權貳年。
新台幣拾萬元沒收。
      事      實
一、丙○○係臺灣屏東監獄管理員，並任第三工廠主管，為依據法令從事公務之人員
    。民國（下同）八十七年十月間，因臺灣屏東監獄受刑人人數過多，部分受刑人
    需自八十七年十月三十日起，至八十七年十一月間，分數批移監至屏東竹田分監
    、嘉義監獄、台東泰源技能訓練所執行，而王德浩因刑期較長（有期徒刑十四年
    ），恐遭移監執行，乃利用監獄會客之際，向其姐甲○○表示，需款新台幣（下
    同）十萬元向長官疏通，以求免於移監，並於甲○○應允後，即向丙○○表示願
    以十萬元之代價請求丙○○代為協助，使其免於被移監，而丙○○乙知王德浩平
    時表現良好，無不良紀錄，本可不主動提報，且該監移監人員之提報，原則上係
    各受刑人所屬場舍主管之職權，若該受刑人無特別之不良紀錄，戒護科長並不會
    主動提報將該受刑人移監，卻仍答應為王德浩處理移監事宜，使王德浩免於移監
    ，嗣王德浩將甲○○電話號碼告訴丙○○，丙○○即以林先生名義打電話與甲○
    ○約定交付十萬元賄款事宜，甲○○當時因現款不足而未能立即交付。數日後，
    丙○○向其妻張幸棉佯稱甲○○欠其監所人員錢，請張女以電話向甲○○洽談交
    款事宜，張幸棉於不知情之情形下（張幸棉部分已經不起訴處分確定），以電話
    向甲○○約定交款十萬元事宜，惟甲○○仍待籌款，嗣於十月中旬，張幸棉又打
    電話給甲○○，因甲○○發生車禍，不便外出，乃將電話交由林美玲，而由張幸
    棉與林美玲相約於屏東縣潮州鎮○○路彰化銀行前交付賄款十萬元。丙○○取得
    前開款項後，因王德浩並未遭提報移監，對於職務上之行為收受賄賂，丙○○即
    自行將上開款項花用殆盡。嗣法務部調查局屏東縣調查站（以下簡稱屏東縣調查
    站）偵辦另案時，據甲○○之陳述而查獲（另案），丙○○於法務部調查局屏東
    縣調查站調查時尚未發覺犯罪前，即主動供出本案，自首犯罪，並於檢察官偵查
    中自動繳交全部所得財物十萬元。
二、案經法務部調查局屏東縣調查站移送臺灣屏東地方法院檢察署檢察官偵查起訴。
      理      由
一、右揭事實，訊據上訴人即被告丙○○於本院調查中及審理中均坦承不諱。其於原
    審審理及本院前審審理中固供承於前開時地，收受由其擔任場舍主管之受刑人王
    德浩為免於被移監，而交付之十萬元，嗣於王德浩確定不需移監後，即將該十萬
    元花用殆盡，惟矢口否認有收受賄賂之意，辯稱：王德浩當時拜託不要將其移監
    ，但移監是由管理員及戒護科分別提報，王德浩當時拜託被告幫忙，十萬元是王
    德浩託被告如果有被提報移監時，請長官吃飯。後來確定王德浩未被提報移監，
    被告要將錢還他，王德浩說等他出監再還；且被告有自首云云。惟查：
  (一)右揭事實，業據被告於屏東縣調查站供稱：「八十七年十月間，屏東監獄因受刑
    人太多，需移監約三百人。王德浩因刑期較長（判刑十四年）怕被列入建議移監
    名單，遂向我表示願支付十萬元給我，而能續留在屏東監獄，因王德浩平常在第
    三工場表現不錯，我遂答應不將王德浩列入移監建議名單，：：再依王德浩給我
    其姊電話（00－0000000）與其姊甲○○聯絡，再約時間見面取款，我
    知前述行為違法，遂請我太太張幸棉出面聯絡，及見面取款（惟時間已記不清楚
    ，地點也是在潮州鎮○○路一五六號億客來生鮮超市附近）取得上述款項後，我
    即自行花用」、「：：：我都請我太太張幸棉出面取款，故是否均由甲○○付款
    ，詳情為何，要問我太太張幸棉才清楚」、「：：：我均有告訴我太太張幸棉用
    假名（姓氏自編）聯繫以避免我困擾：：：」（六三六０號偵卷第三頁反面）等
    語在卷。
  (二)證人王德浩於屏東縣調查站供稱：「在八十七年十月間，屏東監獄因人滿為患，
    我因刑期長，恐被移監，於是拜託他（指被告）幫忙，讓我都能留在屏東監獄服
    刑，以便家屬會客，於是主管丙○○也確實幫我的忙，事後我乃利用會客時間暗
    示我二姊甲○○，而且也將甲○○住處電話告訴丙○○，因此丙○○有向我姊姊
    拿到十萬元自己使用，至於我姊姊交錢的過程，我也就不清楚了，要問丙○○才
    清楚。不過丙○○向我姊姊取得壹拾萬元後，有在屏東監獄第三工場親口告訴我
    ，他已拿到壹拾萬元」。
  (三)被害人甲○○於屏東縣調查站指稱：「：：：我弟弟（指王德浩）惟恐遭到移監
    處分：：：交待我將會有姓林的男子和我聯絡，要我將十萬元交給該林姓男子，
    之後該自稱林姓之男子即打電話至我家中，表示他是我弟弟的朋友，要向我索取
    該十萬元，我因當時沒錢，故向該林姓男子表示需時日調錢才能支付，又隔數日
    ，一名不乙女子打電話至我家中，表示她是「林先生」的朋友，她受「林先生」
    之託，來向我索取該十萬元款項，我告訴她需三、四天籌款，故在三、四天（約
    於十月中旬）後，該女子於晚間八時許再度打電話給我確定我籌得款項後，即要
    我將該十萬元拿至潮州鎮○○路彰化銀行前交付給她，當時我因車禍行動不便，
    遂請我姊姊林美玲將該十萬元轉交給該女子：：：」；證人即被告之配偶張幸棉
    於屏東縣調查站供稱：「我曾在潮州鎮彰化銀行潮州分行：：：向王小姐的姊姊
    拿過一次現款拾萬元：：：」；證人林美玲於屏東縣調查站證稱：「：：直至八
    十八年十月中旬某日晚間，一不乙女子打電話至甲○○家中，要甲○○交付十萬
    元，由於當時我正在甲○○家中，而甲○○又因車禍行動不便，故將電話交給我
    ，由我和該女子對話，該女子即要我至潮州鎮○○路彰化銀行潮州分行前交付該
    十萬元款項，：：我即依約地點和該名女子見面後，將十萬元款項交付予該女子
    後返回甲○○家中」。並有被害人甲○○所提出其與張幸棉電話及當面交談之對
    話錄音帶二大捲、一小捲（有錄音譯文）可參。
  (四)綜上被告自白及被害人甲○○、證人王德浩、林美玲、張幸棉之證述相互印證以
    觀，足見被告確有前開收受賄賂之行為。經查，臺灣屏東監獄移監名單之提報作
    業係由被告提報名單，再由戒護科長勾選名單上人員後，再由典獄長核定，而王
    德浩因平時無特殊不良表現，故戒護科長本即無意於被告提報之名單外再行提報
    王德浩之事實，已經證人即屏東監獄戒護科科長吳聲朋結證乙確，足見王德浩是
    否被列入移監名單，僅由被告一人決定，本即無需再對該監獄之其他主管為打點
    ，被告身為該監獄之主管，顯不可能不知此情，卻仍接受王德浩之委託，為王德
    浩處理使其免於移監之事，並收受王德浩家屬所交付之十萬元，堪認被告確係對
    於其職務上之行為，收受王德浩家屬所交付之賄款。又被告丙○○於本院調查中
    供稱：「（王德活跟你說不要移監要錢給你時，當時之移監名冊是否確定﹖）尚
    未確定。」，證人吳聲朋於本院調查中所寄送本院之移送名冊，係自八十七年十
    月三十日起，至八十七年十一月十九日止，分數次分別移監至屏東竹田分監、嘉
    義監獄以及台東泰源技能訓練所，此有通知五份及移監受刑人名冊五份附於本院
    卷內可稽，足見王德浩於八十七年十月間向被告丙○○行求時，該監之移監名冊
    尚未確定，仍屬被告職務上之行為。（非屬利用職務上之機會詐取財物。）
  (五)嗣被告於偵查中辯稱：王德浩當時拜託不要將其移監，但移監是由管理員及戒護
    科分別提報，王德浩當時拜託其幫忙，十萬元是王德浩託其如果有被提報移監時
    ，請長官吃飯。後來確定王德浩未被提報移監，其曾問王德浩這十萬元怎麼辦，
    王德浩表示由其保管，並稱如果有需要用就拿去用；又稱：十萬元是放我這邊，
    如果名單上有他，叫我去打點，如有剩下就給我等語；於原審審理中又辯稱，王
    德浩平時表現良好，本即不會提報移監，且長官是否會提報並非其所能影響，該
    十萬元其本不打算收下，但因王德浩之姐已將十萬元帶來，為免王德浩之姐白跑
    ，且王德浩亦稱若缺錢時，可由其代為匯款入王德浩之帳戶；於本院前審又辯稱
    ：被告要將十萬元還王德浩，但王德浩說等他出監再說云云。其事後辯解不一，
    顯然不實。又，王德浩嗣與被告對質，附和被告所辯並改稱：因被告稱與監所長
    官並無私交，無法代為疏通而拒絕，但因王德浩請求被告先行保管，待王德浩有
    需要時，再行匯款予王德浩等語，然此已與王德浩於屏東縣調查站之證述不符，
    而縱嗣後王德浩需用款項，大可委由其家屬為之，不需委託被告，即令被告受王
    德浩委託而保管並欲匯款予王德浩，然該監受刑人接受匯款雖有每次不得超過八
    千元之限制，但存款總金額並無限制，此經證人吳聲朋證述無訛，則被告大可分
    次陸續將十萬元匯予王德浩，而不必持有保管之，更不得將該款項花用，然被告
    乙知如此，卻仍收受該筆款項，並進而花用；又嗣因該監獄中，被告擔任主管之
    工廠中之受刑人提議欲成立一筆五萬元之基金，並由王德浩先行支應，遂由王德
    浩再委由其家屬交付五萬元予被告保管之事實，業經被告陳乙，核與被告之妻張
    幸棉於偵訊中、證人王德浩、被害人甲○○於偵查及原審審理中陳述乙確，則倘
    被告與王德浩間，果有由被告為王德浩保管該筆十萬元款項，待王德浩缺錢時，
    再自被告處取用之合意，被告自可逕由該筆十萬元款項中，取出五萬元支應，顯
    無必要再自王德浩之家屬處收受五萬元，則被告對於該筆十萬元之款項本即有據
    為己有之意，已經乙確。王德浩此部分供述要屬迴護被告之詞。
    綜上所述，被告事後所辯係卸責之詞，不足採信，其犯行堪以認定。
二、查被告為監獄管理員，並任第三工廠主管，自屬依據法令從事公務之人員；其對
    於職務上之行為期約、收受賄賂，核其所為，係犯貪污治罪條例第五條第一項第
    三款之對於職務上之行為收受賄賂罪（公訴人誤書為同條例第五條第三項之罪）
    。至其期約賄賂之行為已為高度之收受賄賂行為所吸收，不另論罪。被告係於八
    十八年九月十四日二十時五十分在屏東縣潮州鎮○○路一五六號億客來生鮮超市
    斜對面，向受刑人王德浩之姊甲○○拿取工場重新佈置基金五萬元（此部分未經
    檢察官起訴），為調查員當場逮捕，帶站調查，調查員李興華於調查中訊以：「
    除前述向甲○○取得五萬元現金外，是否有其他要求、期約、收受賄賂或其他不
    利益情事」，被告乃供出本案收賄十萬元之情節，有調查筆錄及自白書可稽（見
    六三六０號偵查卷第三頁反面、調查站調查卷），雖被害人甲○○、證人林美玲
    於八十八年九月十四日屏東縣調查站調查時即已供出本案案情，甲○○並提出前
    開其與張幸棉電話及當面交談之錄音帶（係關於五萬元部分之錄音帶，依據筆錄
    記載，甲○○於八十八年九月十五日零時二十五分，林美玲於同日零時五十五分
    受訊完畢），惟被告亦係於同時接受屏東縣調查站調查時供出本案（於八十八年
    九月十五日零時五十五分受訊完畢），本院無從依據該記載分辦何者之供述在先
    （不能以先訊問筆錄完畢，即認係甲○○、林美玲於二人先供出本案），自應從
    有利於被告之認定，即認被告係對於未發覺之罪自首而受裁判，且於檢察官偵查
    中自動繳交全部所得財物十萬元，依貪污治罪條例第八條第一項之規定減輕其刑
    。雖其曾事後翻異其詞，仍無礙於依該規定減輕。又被告係利用不知情之張幸棉
    犯罪，係間接正犯。又證人即臺灣屏東監獄戒護科長吳聲朋於原審證稱：本件係
    政風單位自監獄之監聽錄音帶發現王德浩之會客談話內容有異狀，才函請調查站
    對上訴人進行調查而破案，經本院再訊之證人吳聲朋，據其證稱：「我們聽監聽
    帶是關於五萬元部分，此部分檢察官沒有起訴」云云，且吳聲朋嗣後補送本院之
    資料，亦僅係就「王德浩於八十八年九月九日接見其二姐甲○○時，向其暗示交
    現金五萬元給與其電話聯絡之人」一事移送法務部調查局屏東調查站追查偵辦，
    此有臺灣屏東監獄政風室函一份附於本院卷內可稽。亦難認臺灣屏東監獄就本案
    十萬元部分有主動函請偵辦，自不影響本案關於被告自首之認定，另被害人甲○
    ○提出之索賄對話錄音帶，係就五萬元工場重新佈置基金五萬元部分之錄音，與
    本案十萬元之部分無關，均併予乙。
三、原審論處被告罪刑，固非無見。惟查：(一)被告於屏東縣調查站調查時已自首犯罪
    ，並於檢察官偵查中繳交全部所得財物，有訊問筆錄及臺灣屏東地方法院檢察署
    贓證物款收據可憑（見六三六０號偵卷第六一、六二頁），已合於貪污治罪條例
    第八條第一項自首減刑之規定，原判決以被告嗣於檢察官及法院審理時對案情未
    完全吐實，認為不符此項自白減輕之規定，亦未認定有自首之情形，尚有未合；
    (二)本案判決正確主文應為：「丙○○依據法令從事公務之人員，對於職務上之行
    為收受賄賂：：：」，原判決主文諭知：「丙○○對於職務上之行為，收受賄賂
    ：：」，且未於事實、理由論述被告係「依據法令從事公務之人員」，於據上論
    結欄漏引貪污治罪條例第二條規定，亦有未洽；(三)被告利用不知情之張幸棉犯罪
    ，係間接正犯，原判決於理由欄未予論述，併有可議。被告上訴意旨否認其有收
    受賄賂之犯意，並以原審量刑過重，指摘原判決不當，雖不足取，但原判決既有
    可議之處，仍無可維持，應將原判決撤銷改判。爰審酌被告利用其為主管之身分
    ，對於受刑人有考核之權，收受賄賂，嚴重破壞監獄紀律，妨害對受刑人之教化
    甚鉅，惡性重大，犯罪所得為十萬元，金額非鉅，且於偵查中將該筆款項繳回，
    及其犯罪後之態度等一切情狀，量處如主文所示之刑，並依貪污治罪條例第十七
    條規定併予宣告褫奪公權。至被告貪污所得之財物十萬元已於偵查中繳交並扣案
    ，已如前述，毋須再行追繳，應依貪污治罪條例第十條第一項之規定諭知沒收（
    此部分係賄款，不能發還被害人甲○○）。
據上論結，應依刑事訴訟法第三百六十九條第一項前段、第三百六十四條、第二百九
十九條第一項前段、貪污治罪條例第二條、第五條第一項第三款、第八條第一項、第
十條第一項、第十七條、刑法第十一條、第三十七條第二項，判決如主文。
本案經檢察官邱榮藏到庭執行職務。
中    華    民    國     八十九     年      十一   月  二十九  日
                              臺灣高等法院高雄分院刑事第九庭
                                  審判長法官  張乙松
                                        法官  江泰章
                                        法官  任森銓
右正本證乙與原本無異。
如不服本判決，應於判決送達後十日內向本院提出上訴狀，其未述理由者並應於提
出上訴狀後十日內向本院補提理由書（應附繕本)。
                                      書記官  張文斌
中    華    民    國     八十九     年      十二      月     一   日
附錄：本判決論罪科刑法條：
貪污治罪條例第五條第一項第三款
有左列行為之一者，處七年以上有期徒刑，得併科新臺幣六千萬元以下罰金：
三、對於職務上之行為，要求、期約或收受賄賂或其他不正利益者。
                                                             Ｊ


司法院資訊處製作；財團法人民間司法改革基金會備份。
